【裁判字號】    90,台上,2482
【裁判日期】    900426
【裁判案由】    殺人未遂
【裁判全文】
最高法院刑事判決                                九十年度台上字第二四八二號
    上  訴  人  甲○○
                丙○○
                乙○○
右上訴人等因殺人未遂案件，不服台灣高等法院台南分院中華民國八十七年十二月十
一日第二審判決（八十七年度上訴字第一七三九號，起訴案號：台灣台南地方法院檢
察署八十六年度偵字第一○九一七、一四九○五號），提起上訴，本案判決如左：
    主  文
原判決撤銷，發回台灣高等法院台南分院。
    理  由
本件原判決認定上訴人甲○○、丙○○與乙○○於民國八十六年八月二十四日十二時
許，在台南市○○路○段與健康二街口之工地飲酒作樂，至同日十七時三十分許，由
乙○○駕駛車牌號碼Ｆ七－二六四六號丙○○所有自用小客車載送甲○○、丙○○返
家。途經同市○○路與健康路三段時，其座車因與李憲明所駕駛車牌號碼ＳＶ－○八
九三號自用小貨車發生擦撞，李憲明下車處理時之態度引起甲○○等三人不滿，甲○
○隨即下車對李憲明施以拳毆，此時隨車在後之李憲明同事蔡明益亦下車趨前了解，
引起甲○○等三人不滿，遂共同基於殺害李憲明、蔡明益之犯意聯絡，同時攻擊李憲
明、蔡明益，並由丙○○自其前開自小客車內取出一支長三十餘尺之大型萬能扳手刺
殺李憲明，經李憲明閃躲並與其搶奪後，該萬能扳手掉落於安全島上而引起爭奪，甲
○○見狀即至車上再拿出二支同型大型萬能扳手，一支遞給丙○○，由乙○○抓住蔡
明益後，再由涂某持甲○○所交予大型萬能扳手敲擊蔡明益頭部要害，乙○○並稱「
給他死」，致蔡明益受有頭部外傷併嚴重顱內出血、顱骨破裂性凹陷骨折之傷害而當
場昏迷倒地；甲○○同時持大型萬能扳手擊殺李憲明，幸李憲明閃躲得宜頭部始未遭
重創，惟仍受有左耳挫傷、右耳挫傷併瘀腫、口腔上頷處牙齒斷裂脫落、下頷處牙齒
斷裂、左臉下巴瘀腫、頸部挫傷、左手第一指瘀腫、右前臂挫傷等傷害。甲○○、丙
○○見蔡明益已倒地，又共同追趕李憲明欲致其於死；乙○○見蔡明益傷重倒地，乃
趁隙逃逸，幸經警據報趕至現場將甲○○、丙○○逮捕，當場扣得丙○○所有供行兇
用之大型萬能扳手三支。而蔡明益經及時送醫急救，始倖免一死等情。因而撤銷第一
審所為不當之判決，改判仍依想像競合犯，論處甲○○、丙○○、乙○○共同殺人未
遂罪刑。固非無見。
惟查：(一)審理事實之法院，本乎發見實質的真實之本旨，對於案內一切與罪名之成否
、論罪科刑有關之證據，除認為不必要者外，均應詳為調查，然後基於調查所得之心
證，以為判斷之基礎。故證據雖已調查，若尚有其他必要部分並未調查，即與證據未
經調查無異，如遽行判決，仍難謂無刑事訴訟法第三百七十九條第十款規定所稱應於
審判期日調查之證據，而未予調查之違法。本件甲○○、涂世銘二人於原審一再以其
案發時因飲酒至醉，已陷於心神喪失或精神耗弱狀態之語抗辯。觀諸彼二人經警逮捕
後，於案發當天（八十六年八月二十四日）下午六時四十分、四十九分先後接受酒精
測試，其測試值分別達零點七七及一點一三ＭＧ／Ｌ（見警卷第十六頁），已距原審
認定案發係當天下午五時三十分有一小時之久，則其於案發時酒精濃度之測試值當更
高於此，此酒精濃度測試值究竟已否足以影響其對於外界事務之判斷能力，及其程度
如何？要與案發當時其已否陷於心神喪失或精神耗弱狀態之判斷攸關，自應深入詳查
。甲○○等於原審之選任辯護人具狀聲請就此向醫院函查，即非無所本，原判決理由
謂無為該調查必要，並不足採，致所為證據調查職責尚嫌未盡。又原審就上訴人等上
開酒精濃度測試值如何不足為有利於彼等之認定，未為必要說明，而以其於警訊時所
作筆錄條理清楚，就事情之來龍去脈均能詳為交代，且坦承其意識清楚等情，遂將其
上開辯解予以摒棄不採。然李、涂二人係於案發當天下午七時三十分及八時十五分，
在台南市警察局第四分局華平派出所應訊（見同上卷第八、十一頁），分別距案發時
又已有二小時及將近三小時之久，能否以其嗣後警訊之供述情形，資為認定於案發時
之精神狀態情形，亦非無可疑，為明於案發當時之精神狀態，似有傳訊最初查獲本件
之員警根究實情必要，原審未為此必要調查，亦難認已盡職權調查證據能事。(二)有罪
判決書之事實一欄，為判斷其適用法令當否之準據，法院應將依職權認定與論罪科刑
有關之事實，翔實記載，然後於理由內逐一說明其憑以認定之證據，並使事實認定與
理由說明，互相適合，方為合法。倘事實認定與理由說明，不相一致，或事實與理由
欄內之記載，前後齟齬，按諸刑事訴訟法第三百七十九條第十四款後段規定，均屬判
決理由矛盾之當然違背法令。原判決事實認上訴人等基於共同殺人之犯意聯絡，由丙
○○自所駕小客車上取出一支長「三十餘尺」之大型萬能扳手刺殺李憲明等情。然於
理由內則以扣案之大型萬能扳手均係長約「四十五公分」之大型尖硬工具，持以猛擊
人之頭部，足以致人於死，應為常人所可預知之語，說明上訴人主觀上應有殺人犯意
云云，致其事實認定與所為理由論述，有前後矛盾之違法可指。以上或係上訴意旨所
指摘，或為本院得依職權調查之事項，應認原判決有撤銷發回更審之原因。
據上論結，應依刑事訴訟法第三百九十七條、第四百零一條，判決如主文。
中      華      民      國     九十     年      四      月    二十六    日
                              最高法院刑事第五庭
                                  審判長法官  紀  俊  乾
                                        法官  黃  正  興
                                        法官  陳  東  誥
                                        法官  張  春  福
                                        法官  韓  金  秀
      右正本證明與原本無異
                                              書  記  官
中      華      民      國     九十     年      五      月      一      日


司法院資訊處製作；財團法人民間司法改革基金會備份。
